臺灣臺北地方法院民事判決　　　　　　　100年度訴字第779號
原　　　　告　吳萬寶
兼訴訟代理人　吳旻蒼
被　　　　告　陳皆宏
上列當事人間請求確認建物所有權事件，本院於中華民國100年6
月14日言詞辯論終結，判決如下：
    主      文
原告之訴駁回。
訴訟費用由原告負擔。
    事實及理由
一原告主張：原告吳萬寶於民國76年間向訴外人王文榮購買坐落
  新北市○○區○○段343、345地號土地及其上111 建號即門牌
  號碼新北市○○區○○路19巷1號1、2 樓房屋（下稱系爭房地
  ），因系爭房屋之地勢可闢建地下室為獨立門戶，遂與胞兄即
  原告吳旻蒼共同出資在系爭房屋增建地下室（下稱系爭地下室
  ），並以原告為系爭地下室之起造人。嗣吳萬寶於89年10月26
  日與前妻王鳳茹離婚，協議將系爭房地但不包括地下室移轉登
  記為王鳳茹所有，系爭地下室仍由原告共有及使用，王鳳茹於
  95年12月26日將系爭房地及系爭地下室以總價新台幣（下同）
  1200萬元出賣予訴外人翁世英，然翁世英因籌款不足，遂協議
  由翁世英先以900萬元購買系爭房地及3樓增建建物，待籌足30
  0 萬元再向原告買受系爭地下室，翁世英買受系爭房地時並未
  包括系爭地下室。惟因翁世英積欠235 萬元之價金未給付王鳳
  茹，乃約定將該系爭房地無償由王鳳茹管理使用，並於96年 5
  月11日出具房屋使用同意書由王鳳茹租賃管理，但翁世英與王
  鳳茹間之協議並不包括系爭地下室，系爭地下室一直由原告共
  有及使用中。詎翁世英因無力清償抵押借款，經訴外人台灣中
  小企業銀行股份有限公司（下稱台灣中小企業銀行）向法院聲
  請拍賣，經台灣金融資產服務股份有限公司以98北金職七字第
  143 號強制執行拍賣，由訴外人吳舒華及被告拍定，惟拍定標
  的並未包含系爭地下室，吳舒華於99年12月13日將拍定部分出
  賣予被告，於同年月23日完成移轉登記，被告為系爭房地及 3
  樓增建建物之所有人，卻主張取得系爭地下室所有權，但系爭
  地下室既為原告出資興建，目前仍由原告共有及使用中，爰依
  法請求確認系爭地下室為原告共有。並聲明：確認門牌號碼新
  北市○○區○○路19巷1號之地下室建物為原告共同所有。
二被告則以：被告於99年9月14日與吳舒華共同以730萬元拍定取
  得系爭房地，於同年月30日取得權利移轉證書，吳舒華於99年
  12月23日將其拍定部分轉售予被告，被告為前揭拍賣標的物之
  所有權人。然早期因法令不建全，地下室通常被視為附屬物或
  防空避難室而未登記於登記簿上，系爭房地之登記簿雖未登記
  ，並不表示房屋起造時無地下室。另系爭基地起造時共4 戶連
  棟建物，其房屋外牆為連續性施工，外觀與系爭地下室牆面完
  全一致，並無二次施工之跡象，原告所提出之資料尚無法證實
  係由其出資興建，且其施工後亦未辦理登記，再該地下室無獨
  立門牌及水、電費單據，亦無稅籍編號及獨立出入口，是系爭
  地下室應屬主建物之從物或防空避難室，原告主張係由其出資
  所興建而應為其所有，實係為遂行其拖延返還或再行藉機索價
  之目的，應為無理由等語，資為抗辯。並聲明：駁回原告之訴
  。
三按確認法律關係之訴，非原告有即受確認判決之法律上利益者
  ，不得提起；確認證書真偽或為法律關係基礎事實存否之訴，
  亦同，民事訴訟法第247條第1項定有明文。又所謂即受確認判
  決之法律上利益，指因法律關係之存否不明確，致原告在私法
  上之地位有受侵害之危險，而此項危險得以對被告之確認判決
  除去而言。本件原告主張其等為系爭地下室所有人乙節，為被
  告所否認，則兩造間關於系爭地下室所有權為何人所有，既有
  爭執，原告主張其在私法上之地位即有受侵害之危險，而此項
  危險得以確認之訴予以除去，自有確認利益存在，故原告提起
  本件確認之訴，有確認利益，應予准許。
四兩造不爭執之事實：
(一)系爭房地由被告與吳舒華共同於99年9月14日以730萬元拍定，
  於同年月30日取得法院發給權利移轉證書，吳舒華將其拍定部
  分轉售予被告，被告為前揭房地所有人，為兩造所不爭執，有
  建物測量成果圖、土地所有權狀、建物所有權狀、台灣金融資
  產服務股份有限公司99年8月19日98北金職七字第143號通知、
  建物登記謄本、建物異動索引、本院99年9月30日北院木98司
  執申字第83853號不動產權利移轉證書在卷可稽。
(二)系爭房屋於74年8月15日建築完成，於同年10月1日辦理所有權
  第一次登記，登記面積為地面層58.16平方公尺、2 層58.16平
  方公尺、夾層11.09平方公尺，附屬建物為平台5.36 平方公尺
  、陽台5.36平方公尺、屋頂突出物7.09平方公尺，原告吳萬寶
  於76年7 月21日向王文榮買受前開建物，於同年月30日完成所
  有權移轉登記，嗣吳萬寶於89年10月24日將系爭房地所有權移
  轉登記予王鳳茹，王鳳茹於95年12月26日轉售予翁世英，為兩
  造所不爭執，有建築改良登記簿、土地所有權狀、建物所有權
  狀、房地產買賣契約書在卷足憑，亦經本院調閱該建築執照，
  使用執照，查閱屬實。
五兩造之爭點：
  本件經協議簡化兩造爭執之爭點，在於(一)系爭地下室是否與系
  爭房屋一同興建？(二)系爭地下室是否由原告出資興建？
(一)有關系爭地下室係與系爭房屋一同興建完工部分：
  原告主張其於76年間向王文榮購買系爭房地後，另共同出資增
  建系爭地下室，故原告為原始起造人取得系爭地下室之所有權
  云云。然經本院向新北市政府調閱系爭房屋之建築執照、使用
  執照，依使用執照及完工照片觀之，系爭地下室應係與系爭建
  案一併興建完工，再參原告陳稱：「建築執照完工的照片有一
  張是我的房子，結構上有地下室。」（見本院卷第111 頁反面
  ）及「在基礎結構上，系爭建物之地下樓層與地面層之建物是
  同時興建的」（見原告民事爭點整理狀第2頁第3行，本院卷第
  92頁反面）等語，且系爭地下室與地面層銜接處、屋樑、樓梯
  間均無二次施工痕跡，而屋外牆面與地面層之磁磚一致、樓梯
  之踢腳板延伸至1 樓材質及施工亦完全一致，顯應係同一時間
  施工完成，亦有被告提出之照片足參（見本院卷第38、108 頁
  ），亦經本院履勘系爭房屋、地下室，有勘驗筆錄在卷可證（
  見本院卷第105 頁），堪認系爭地下室係與系爭房屋一同興建
  完工。
(二)有關系爭地下室非由原告出資興建部分：
1.按當事人主張有利於己之事實者，就其事實有舉證之責任，民
  事訴訟法第277 條定有明文。本件原告主張係其等共同出資興
  建系爭地下室等情，惟被告否認之，自應由原告依民事訴訟法
  第277 條關於舉證責任分配之規定，就其共同出資興建此一有
  利於己之事實，負舉證之責任。
2.經查，吳旻蒼於本院100年4月19日言詞辯論程序中主張係由其
  出資30萬元，吳萬寶提供地下室，共同興建完成，但原告於10
  0年5月3 日提出民事爭點整理狀卻記載：「、、吳旻蒼出資50
  萬元給予贊助、、」（見本院卷第92頁反面），是原告關於出
  資金額之數額，已前後矛盾。況原告亦自承其等不知找何人興
  建地下室，資金證明及相關工程款或估價單已不存在云云。此
  外，原告完全未提出任何證據，以證明系爭地下室係由原告出
  資興建之事實，故原告主張其等共同出資興建系爭地下室，請
  求確認系爭地下室為原告共同所有云云，尚不足取。
六從而，原告請求確認系爭地下室為原告共同所有，為無理由，
  應予駁回。
七本件事證已臻明確，兩造其餘攻擊防禦方法，經核與勝負之判
  斷不生影響，爰不予逐一論酌，附此敘明。
八訴訟費用負擔之依據：民事訴訟法第78條。
中    華    民    國   100    年    6     月    30    日
                  民事第六庭法  官  姜悌文
以上為正本係照原本作成。
如對本判決上訴，須於判決送達後20日內向本院提出上訴狀。如
委任律師提起上訴者，應一併繳納上訴審裁判費。
中    華    民    國   100    年    6     月    30    日
                            書記官  羅振仁